【裁判字號】    98,訴,492
【裁判日期】    980421
【裁判案由】    侵權行為損害賠償
【裁判全文】
臺灣板橋地方法院民事判決               98年度訴字第492號
原      告  乙○○
被      告  甲○○
上列當事人間請求侵權行為損害賠償事件，經本院刑事庭裁定移
送（97年度附民字第494 號），於民國98年4 月3 日言詞辯論終
結，判決如下：
    主  文
被告應給付原告新台幣壹佰壹拾陸萬貳仟參佰捌拾伍元及自民國
九十七年十月四日起至清償日止，按週年利率百分之五計算之利
息。
原告其餘之訴駁回。
訴訟費用由被告負擔二分之一，餘由原告負擔。
本判決第一項於原告以新台幣參拾捌萬捌仟元供擔保後，得假執
行。
原告其餘假執行之聲請駁回。
    事實及理由
一、原告主張：被告於民國97年7 月8 日下午7 時30分，因行車
    糾紛竟持水果刀刺死被害人李東霖，業經檢察官提起公訴，
    並經鈞院判決被告罪刑。原告為李東霖之子，有為李東霖支
    付喪葬費用新台幣（下同）160,550 元，另因李東霖之死亡
    ，精神上受有痛苦，請求200 萬元之非財產上損害，爰依民
    法第192 條第1 項、第194 條之規定，請求被告給付。並聲
    明：(一)被告應給付原告2,160,550 元，並自起訴狀繕本送達
    翌日起至清償日止，按年息百分之五計算之利息。(二)願供擔
    保請准宣告假執行。
二、被告則抗辯：被告當日亦不知何故持刀殺人，對原告請求之
    喪葬費用160,550 元並不爭執，但被告僅為一領有殘障手冊
    之計程車司機，無恆產得以賠償，原告請求之慰撫金過高，
    請求鈞院予酌減。本件被告係因防衛過當導致被害人死亡，
    被害人就此損害之發生顯然亦與有過失，此為刑事第一審判
    決所明白審認，爰請鈞院依民法第217 條之規定減輕或免除
    被告之賠償責任等語。並聲明：請求駁回原告之訴及假執行
    之聲請。
三、查被告於97年7 月8 日晚間7 時30許，駕駛車牌號碼233-NC
    號營業小客車，沿臺北縣中和市○○路往永和方向直行正穿
    越安平路與景新街交岔路口時，適有駕駛車牌號碼H7-925號
    營業小客車之李東霖，由安平路之對向車道駛入該交岔路口
    並欲左轉駛入景平路，兩車險些在該交岔路口內發生擦撞之
    交通事故，被告因其重聽並患有小兒麻痺，且見身材較其高
    大之李東霖下車呈凶怒狀上前欲與其爭論，因心生畏懼，即
    將其所有置於車內之水果刀藏放於其右後口袋再行下車，二
    人下車後隨即起爭執，被告本欲離開現場，惟李東霖仍繼續
    與被告爭吵，並先動手欲打被告頭部，惟未擊中被告，被告
    於遭李東霖出手攻擊後，雖未隨即出手還擊，但仍以右手自
    其身後取出上開水果刀，並以右手臂彎曲向上呈Ｌ型之反手
    持刀之姿勢比向李東霖，李東霖見狀後，隨即以雙手抓住被
    告之雙手，並以腳踹被告腹部，而將被告踹倒於地，待被告
    自地上爬起後，李東霖繼續與被告爭吵，並逼向被告比出打
    人之動作欲打被告，被告見李東霖又出手欲打其身體，即出
    於防衛自己身體以避免再遭李東霖毆打之意思，明知其手持
    水果刀向前推刺李東霖可能發生李東霖受刺傷之結果，雖於
    客觀上一般人可預見因其舉手推刺李東霖之高度，約係在於
    李東霖胸部部位，該部位內為心肺等人體重要器官所在部位
    ，該等器官如遭穿刺傷，將發生死亡之過當結果，然因李東
    霖出手毆打在即，且二人相距甚近，致其主觀上未及注意自
    己出手推刺李東霖身體之確切部位，而基於持刀將李東霖推
    開之防衛自己之意思以及刺傷李東霖之傷害故意，以右手臂
    彎曲向上呈Ｌ型之反手持刀、刀尖朝下、兩拳高度約在其鼻
    下至下巴間高度之姿勢向前往李東霖之方向推刺，造成李東
    霖胸部二處受有單面刃銳器刺創（一處刺創傷深約11公分、
    一處刺創傷止於皮下），被告於將李東霖推刺開來後，隨即
    往後退，而李東霖於遭被告推刺受有上開刺創傷後，仍欲繼
    續逼近毆打被告，惟因上開胸部刺創傷所致之心包膜填塞及
    兩側血氣胸導致出血性休克，於向前步行約二、三步後，倒
    地不起，經於同日晚間7 時48分許，送入財團法人佛教慈濟
    醫院臺北分院急救，雖經該院以高級心肺復甦術急救，李東
    霖仍於同日晚間8 時48分死亡之事實，為本院97年度重訴字
    第47號刑事判決所明白審認，並為兩造所不爭執，堪信為真
    實。
四、按不法侵害他人致死者，對於支出醫療及增加生活上需要之
    費用或殯葬費之人，亦應負損害賠償責任。又按不法侵害他
    人致死者，被害人之父、母、子、女及配偶，雖非財產上之
    損害，亦得請求賠償相當之金額。民法第192 條第1 項、第
    194 條分別定有明文。查被告不法傷害李東霖之身體，並致
    李東麟因而死亡，有如前述，原告為李東霖之子，其依上開
    規定，請求被告賠償，即非無據，茲就原告主張之損害，審
    究如下：
    (一)殯葬費用160,550元部分：
      查殯葬費為收殮及埋葬費用，其賠償範圍應以實際支出之
      費用，並斟酌被害人當地之習俗、被害人之身分、地位及
      生前經濟狀況決定之。查原告主張其為李東霖支出殯葬費
      用160,550 元乙節，業據提出統一發票之影本4 紙、收據
      之影本1 紙、其他收入憑單之影本2 紙附於本院94年度附
      民字第494 號卷第4-10頁可憑。本院審究被害人李東霖之
      身分、地位及生前經濟狀況，並其係採用火葬方式，認均
      屬必要之殯葬費用，被告就此亦不爭執，原告此部分請求
      ，應予准許。
    (二)慰撫金200萬元部分：
      查被告故意傷害李東霖並因而致其死亡，原告為李東霖之
      子，從而，其依民法第194 條之規定請求被告賠償其非財
      產上損害，洵屬有據。又按慰撫金之多寡，應斟酌雙方之
      身分、地位、資力與加害之程度及其他各種情形核定相當
      之數額，其金額是否相當，自應依實際加害情形與被害人
      所受之痛苦及雙方之身分、地位、經濟狀況等關係決定之
      。查原告係76年4 月12日出生，有其戶籍謄本1 份附於本
      院卷第28頁可憑，本件侵權行為發生時年20歲。目前就讀
      大學，名下無恆產等情，業據原告陳明（見本院卷第30頁
      ，98年4 月3 日言詞辯論筆錄），並據提出財產歸屬資料
      清單1 份附於本院卷第26頁可憑，且經本院依職權調取稅
      務電子閘門財產所得調件明細表1 份附於本院卷第22-23
      頁可憑。被告為52年8 月25日出生，有其戶籍謄本1 份附
      於本院卷第27頁可憑，本件侵權行為發生時年44歲。國中
      畢業，名下無財產，目前以打零工維生，收入不固定等情
      ，業據被告陳明（見本院卷第30頁，98年4 月3 日言詞辯
      論筆錄），並經本院依職權調取稅務電子閘門財產所得調
      件明細表1 份附於本院卷第21頁可稽。本院審酌上開兩造
      之年齡、教育程度、社會地位、資力等情形，並本件緣起
      於被告與被害人間之行車糾紛，竟終於人命死亡結果，該
      結果固係因被告之過當防衛行為所致，惟亦起因於被害人
      不當之行止，是本案原可避免憾事發生，然因被告與被害
      人於案發當時，均欠缺思慮率性而為所致，誠難僅歸責一
      方，並被告之行為造成原告甫成年即痛失依祜，父子天倫
      遽失，其痛苦不言可喻，而被告犯後迄尚未能與被害人家
      屬達成民事和解等一切情狀，認原告請求非財產上損害賠
      償200 萬元，猶屬過高，應以150 萬元為適當。
五、又按損害之發生或擴大，被害人與有過失者，法院得減輕賠
    償金額，或免除之，民法第217 條第1 項定有明文。其立法
    目的在於平衡被害人與加害人之賠償責任，即於被害人本身
    對於損害之發生或擴大與有過失時，由法院斟酌情形，減輕
    或免除加害人之賠償金額，以免失諸過苛。因之不論加害人
    之行為係故意或過失，僅須被害人之過失行為亦為損害發生
    或擴大之共同原因，均有該法條所定過失相抵原則之適用。
    倘被害人之行為係故意，依舉輕以明重，亦應有上開規定之
    適用，始符衡平原則及誠實信用原則（最高法院93年度台上
    字第1899號判決意旨參照）。又原告為李東霖之子，其依民
    法第192 條第1 項及第194 條之規定請求被告賠償殯葬費用
    及慰撫金之請求權雖係獨立之請求權，但乃係基於被害人死
    亡之同一事實而發生，自應承擔其故意行為，而受減免賠償
    金額之不利益，始符公平（參見王澤鑑著，侵害生命權之損
    害賠償，氏著民法學說與判例研究第四冊，第294 頁）。本
    件事故之發生，被告與李東霖之行為均為損害發生之共同原
    因，已如前述，則被告抗辯原告應承擔李東霖部分之責任，
    即堪採取。本院審酌事故發生之全盤經過，認被告應負70%
    責任，李東霖應負30% 責任，方符公允，爰予減輕被告30%
    之賠償責任。依此，原告得向被告請求給付之金額，應為
    1,162,385 元（1,500,000+160,550=1,660,550 ，
    1,660,550 X 70%=1,162,385） 。
六、綜上所述，原告本於上開侵權行為之法律關係，請求被告給
    付1,162,385 元，及自民國97年10月4 日（即附帶民事訴訟
    起訴狀繕本送達翌日）起，至清償之日止，按週年利率5%計
    算之利息，為有理由，應予准許。逾此所為請求，為無理由
    ，應予駁回。
七、原告陳明願供擔保請准宣告假執行，經核原告勝訴部分尚無
    不合，爰酌定相當擔保金額准許之。原告敗訴部分，其假執
    行之聲請即失所附依，爰併予駁回之。
八、結論：本件原告之訴為一部有理由、一部無理由，依民事訴
    訟法第79條、第390 條第2 項，判決如主文。
中    華    民    國    98    年    4     月    21    日
                  民事第二庭    法  官  陳麗玲
以上正本係照原本作成
如對本判決上訴，須於判決送達後20日內向本院提出上訴狀
中    華    民    國    98    年    4     月    22    日
                                書記官  吳俞玲


司法院資訊處製作；財團法人民間司法改革基金會備份。
